【裁判字號】    85,台上,4867
【裁判日期】    851011
【裁判案由】    偽造文書
【裁判全文】
最高法院刑事判決                              八十五年度台上字第四八六七號
    上  訴  人  台灣高等法院高雄分院檢察署檢察官
    被      告  甲○○
右上訴人因被告偽造文書案件，不服台灣高等法院高雄分院中華民國八十四年十一月
二十三日第二審判決（八十四年度上訴字第一七四○號，起訴案號：台灣高雄地方法
院檢察署八十三年度偵字第二三九二五、二四一七三、二四一七四號），提起上訴，
本院判決如左：
    主  文
原判決關於甲○○部分撤銷，發回台灣高等法院高雄分院。
    理  由
本件原判決以公訴意旨略稱：被告甲○○於民國八十三年間佯稱參加告訴人盧彩菊所
招募之互助會，以自己及他人名義共參加九會，復連續標取其中七會，得款新台幣（
下同）一百四十萬元，而於八十三年四月二十日簽發金額為六十萬元及八十萬元之本
票二張，並偽造「王瞇真」之背書於該二張本票背面，交與告訴人盧彩菊供擔保，屆
期逃逸拒付會款，告訴人始知受騙，因認被告涉犯刑法第二百十條之偽造私文書罪嫌
云云。惟經審理結果，被告之犯罪尚屬不能證明，因而維持第一審諭知被告無罪之判
決，駁回檢察官此部分在第二審之上訴，固非無見。
惟查審理事實之法院對被告有利及不利之證據，應一律注意，詳為調查，綜合全案證
據資料，本於經驗法則以定其取捨，並將取捨證據及得心證之理由於判決內詳為說明
。故證據雖已調查，而尚有其他部分未調查，仍難遽為被告有利或不利之認定；苟非
調查之途徑已窮，而被告之犯罪嫌疑仍屬不能證明，要難遽為無罪之判斷；如有應調
查之證據未予調查，率行判決，按諸刑事訴訟法第三百七十九條第十款規定，為判決
當然違背法令。原判決以被告辯稱：伊參加告訴人之民間互助會，其他會員所欠之會
款，不應由伊負責，但告訴人要伊負責，並要求伊簽發該二張本票，伊未在本票上背
書等語，核與告訴人之指訴彼此情詞各執。而系爭之本票係告訴人至被告經營之美容
院要求簽發，非被告主動交付，被告應不致預知須簽發本票並備妥偽造之印章背書云
云，據以論斷被告之犯罪尚屬不能證明。然告訴人於第一審具狀陳明被告以其自己名
義參加告訴人邀集每月會款五千元之互助會二會，均已得標；又以自己名義參加一萬
元之互助會二會，同時以其丈夫陳銘堂及童淑惠、洪秋蘭之名義各參加二會，吳珍榮
名義參加一會，共九會，而其中七會均已標得會款，並由被告取走會款，合計共欠告
訴人會款一百多萬元（見一審卷第五十六頁至五十八頁）。證人吳珍榮於原審證稱：
「我有請甲○○於（盧彩）菊處搭會，錢是（王瞇）宴拿去」；陳銘堂證稱：「有於
菊處搭二會。」各等語（見原審卷第三十八頁）。告訴人上開指訴似非全屬無據。究
竟被告有無以自己名義或借用他人名義加入告訴人之互助會，並標取會款而積欠會款
，與其簽發二張本票係為自己清償會款，或係代別人償付會款，亦即被告之辯解與告
訴人之指訴，何者為可信，至有關係，亦足為判斷被告有無必要偽造他人之背書以取
信於告訴人之佐證。原審未詳加調查審究明白，遽予採信被告之辯解，難謂無應於審
判期日調查之證據未予調查之可議。又告訴人於第一審判決後聲請檢察官上訴狀內曾
明，因當時被告名聲不好，且其甲存支票帳戶亦於八十二年十月二十九日列為拒絕
往來戶，告訴人於收到本票後擔心退票，因而要求被告找其妹背書，越數日被告邀約
告訴人至其住所取出「王瞇真」之印章背書云云，並提出被告拒絕往來之支票及退票
理由單為證（見原審卷第八頁至十四頁）。如所言無訛，則被告非不可能預先備妥印
章以待告訴人持票前往供其背書。從而該印章究係如何準備而來﹖是否出自偽刻﹖即
有詳加究明必要。原審對此未進一步調查，以判斷其真偽，復未於理由內說明其何以
不足採信，遽以簽發本票時僅二人在場，及係應告訴人之要求而簽發，不及預先準備
印章背書云云，而否定告訴人之指訴，難謂已盡職權調查能事，有嫌速斷而難昭信服
。上訴意旨指摘原判決不當，非無理由，應認有撤銷發回更審之原因。又被告涉犯詐
欺罪部分，因起訴意旨認與偽造私文書罪有牽連犯之裁判上一罪關係，依審判不可分
原則，偽造私文書部分既經發回，詐欺部分亦一併發回更審。
據上論結，應依刑事訴訟法第三百九十七條、第四百零一條，判決如主文。
中      華      民      國    八十五    年      十      月     十一     日
                              最高法院刑事第六庭
                                  審判長法官  董  明  霈
                                        法官  丁  錦  清
                                        法官  楊  商  江
                                        法官  賴  忠  星
                                        法官  林  茂  雄
      右正本證明與原本無異
                                              書  記  官
中      華      民      國    八十五    年      十      月     十八     日


司法院資訊處製作；財團法人民間司法改革基金會備份。
